臺灣高等法院民事判決　　　　　　　 95年度上國更(一)字第6號
上　訴　人　　臺北縣政府
法定代理人　　甲○○
訴訟代理人　　沈志成律師
參　加　人　　漢城營造有限公司
法定代理人　　乙○○
被　上訴人　　丁○○
　　　　　　　丙○○○
共　　　同
訴訟代理人　　古宏彬律師
複　代理人　　吳磺慶律師
上列當事人間國家賠償事件，上訴人對於中華民國93年3月1日臺
灣板橋地方法院92年度重國字第4號第一審判決提起上訴，經最
高法院第1次發回更審，本院於96年4月10日言詞辯論終結，判決
如下：
    主      文
原判決除確定部分外廢棄。
上開廢棄部分，被上訴人於第一審之訴駁回。
第一、二審（確定部分除外）及發回前之第三審訴訟費用均由被
上訴人負擔。
    事      實
甲、上訴人方面：
壹、聲明：
一原判決不利上訴人之部分，除確定者外廢棄。
二上開廢棄部分，被上訴人在第一審之訴駁回。
貳、陳述：除與原判決及發回前本院判決記載相同者外，補稱略
    以：
一高中明於臺北縣土城市○○路段 (下稱系爭路段）發生死亡車
  禍，系爭路段乃市區道路，依臺灣省市區道路管理規則（下稱
  道路管理規則）第3條規定，係由臺北縣土城市公所（下稱土
  城市公所）管理，且依道路管理規則第4條第5項第2款及第3款
  規定，有關鄉、鎮、縣轄市市區道路之修築改善及養護計劃之
  核定與執行事項管理事項，係屬鄉、鎮、縣轄市公所之權責。
  是土城市○○○○○路段之設置及管理機關，且其管理之權責
  ，並不因道路之拓寬而中斷。且證人黃志賢乃訴外人黎明工程
  顧問有限公司（下稱黎明公司）監造主任於本院前審民國93年
  9月6日準備程序期日證稱：「‥‥土城市公所有清潔隊會來清
  潔該路段，我監工時，有看到土城市公所的清潔隊來清潔。」
  等語，益徵系爭路段之管理機關係土城市公所，而非伊。
二被上訴人所提法務部89年8月18日 (89)法律字第030314號函及
  91年4月2日法律字第0910011653號函釋，認為縣市政府亦為市
  區道路法定管理機關之見解，與道路管理規則相關規定不符，
  並不足採。伊發包予參加人進行系爭路段「土城市城林橋至北
  二高間原頂埔工業區路堤共構工程─土木工程」（下稱系爭路
  堤共構工程，即將原為二線道之舊環河路拓寬為四線道之新環
  河路），伊於系爭路堤共構工程合約中雖要求承包商應隨時清
  潔工地內暨工地週邊道路產生之一切廢料、垃圾及負責工地圍
  籬之設置及維護、工地內外環境清潔及污染防治工作，惟此係
  伊與承包商間私法上之承攬契約，不得遽認系爭路堤共構工程
  完工驗收前，伊為系爭路段之管理機關。另土城市公所93年9
  月6日0930028310號函暨所附「臺北縣政府工務局養護工程課
  土城市城林橋至北二高間原頂埔工業區路堤共構接管點交及教
  育訓練等相關事宜會勘紀錄」，記載堤頂路面自92年9月26日
  起由土城市公所接管維護，係因系爭路段原係堤外環河雙向二
  車道，嗣系爭路堤共構工程於92年間完工，拓寬為雙向四車道
  之新建市區道路，土城市公所係法定之管理機關，該新建道路
  自應由其接管而負管理之責任，此與系爭路段尚未對外封閉進
  行拓寬工程前應由何機關負管理維護之責無關，被上訴人以土
  城市公所於92年9月26日始接管系爭路段為由，主張系爭路堤
  共構工程完工驗收前，伊為系爭路段之管理機關，亦有誤會。
  至於伊於拒絕賠償理由書載明：該路段由本府工務局養工課定
  期管理維護等語，係誤認所致，亦不得遽認伊為系爭路段之管
  理機關。
三系爭路段旁之施工圍籬 (下稱系爭圍籬）係「由土城市城林橋
  至北二高（土城市馬祖田）間，原頂埔工業區堤防及其堤前（
  大漢溪三峽河流域）高灘地工程─綠美化工程」（下稱系爭綠
  化工程）施工單位即訴外人玉峰營造股份有限公司（下稱玉峰
  公司）所設置，嗣於90年3月15日點交予系爭路堤共構工程之
  施工單位即參加人接管，系爭圍籬於系爭路堤共構工程完工前
  ，為參加人所有，非伊所有財產。又依最高法院86年度台上字
  第2466號判決意旨，國家賠償法第3條第1項所謂「公有公共設
  施」，係指已設置完成並開始供公眾使用之設施而言，惟系爭
  圍籬係為維護工程安全所設置，非供公眾使用之設施，自非國
  家賠償法所謂之公有公共設施。
四依伊90年3月29日90北府工高字第107665號函所附「土城市城
  林橋至北二高原頂埔工業區堤前高灘地綠美化工程」施工圍籬
  及減帳材料點交事宜90年3月15日會議紀錄第5點記載: 「本案
  施工圍籬依現況點交情形: 1.1k+700~2k+600段... (二)圍籬依
  現況點交。... 2.2k+780~4k+070段... (2)施工圍籬除2k+780
  旁有大洞未補，3k+440傾斜搖晃外，餘依現況點交。... 」等
  語，顯見系爭圍籬業於90年3月15日由玉峰公司點交予參加人
  接管。且系爭圍籬之維護費用經依合約規定同意編列後，參加
  人已分別於90年5、6月間修護系爭圍籬，系爭工程監工單位即
  訴外人黎明公司已將該維護費用審查編入系爭工程變更設計預
  算書內，足證系爭圍籬係由參加人管理維護，伊非系爭圍籬之
  管理機關。
五施工圍籬之設置，係為維護工地周遭安全，所採取之必要安全
  措施，系爭圍籬之管理維護應係指為確保工程進行之安全而應
  於適當地點設置圍籬，並就圍籬本身破損加以修護而言，此與
  道路管理機關就道路所負之養護責任不同。從而，系爭路段路
  基淤砂應由系爭路段管理機關土城市公所維護清除，而非由參
  加人清除。
六縱認系爭圍籬係公有公共設施，伊為系爭圍籬之管理機關，系
  爭事故發生時，系爭工程尚未進行至系爭路段，系爭路段路基
  淤砂自非系爭工程所造成，而系爭路段常有砂石車經過，系爭
  路段路基淤砂應係系爭路段管理機關土城市公所未定期清除路
  面砂石所致，與系爭路段有無工程進行或設置圍籬並無必然關
  係，此由現場照片，設置圍籬附近之路段，道路邊線清晰，並
  無路基淤砂即明，是以系爭路段路基淤砂與系爭圍籬之設置或
  管理欠缺無關，伊無庸負國家賠償責任。
七高中明所騎乘機車之滑行痕起點距離系爭圍籬尚有0.7公尺及
  該滑行痕起點前並無淤積之砂石，可知系爭車禍應係高中明車
  速過快及超車不慎滑倒所致，且依證人呂學良所稱高中明轉進
  來之位置也是離砂石很近的地方，可知高中明既未騎乘在砂石
  上，自不可能因砂石滑倒，再由呂學良依速限30公里行駛相同
  路段，並無滑倒等情，益證系爭事故之發生應係高中明騎乘機
  車自左側超越前車後再向右回車道時，因車速過快失控打滑而
  撞系爭圍籬致死，高中明死亡與伊就系爭圍籬管理之欠缺，並
  無因果關係，伊無庸負賠償責任。
八高中明為警政署科員，與國家立於特別權力服從關係，其死亡
  後，其所屬之內政部警政署（下稱警政署）已依公務人員撫卹
  法規定給付被上訴人撫卹金，依最高法院90年度台上字第371
  號民事判決意旨，自不得再請求國家賠償。
九被上訴人請求之損害賠償範圍部分：
(一)對本院前審認定喪葬費用新臺幣 (下同)427,400元，扣除其等
  已受領警政署補助之殮葬費187,355元後，被上訴人尚受有240
  ,045元之損害乙節不爭執。
(二)被上訴人丙○○○扶養費部分：
　被上訴人業已領取一次撫卹金729,733元及年撫卹金，自90年9
  月起至105年8月止，共計2,564,979元，而依最高法院81年度
  台上字第1982號判決及臺灣高等法院84年度上國字第18號判決
  意旨，年撫卹金含有扶養費之性質，丙○○○不得再行請求扶
  養費。
(三)慰撫金部分：
　高中明於上班途中發生事故死亡，性質上為因公殉職，其所屬
  之警政署已依法給付丁○○、丙○○○撫卹金，則其等精神上
  之損害應已受填補，自不得再行請求慰撫金，且其等各請求1,
  250,000元之慰撫金亦屬過高。
十伊因系爭路段進行路堤共構及河川地美化綠化等工程，路旁常
  會出現淤砂堆積之情形，為避免危險，自89年1月至92年1月間
  將速限調降為30公里。依常情，倘如高中明行經系爭路段能遵
  循速限規定，應不致發生失控打滑並撞擊圍籬致死之結果，是
  以本件事故發生之主因應係高中明超速所致，高中明應負7/10
  以上之過失責任，原審判高中明僅應負3/10之過失責任，誠屬
  過低。
、證據：除援用原審及發回前本院前審提出者外，補提漢城營
    造有限公司（下稱漢城公司）90年5月21日 (90)漢土字第05
    21號函、90年6月29日 (90)漢土字第0629號函、系爭圍籬修
    護照片42幀、系爭路堤共構工程第2次變更設計預算書為證
    。
乙、被上訴人方面：
壹、聲明：上訴駁回。
貳、陳述：除與原判決及發回前本院判決記載相同者外，補稱略
    以：
一系爭路段乃市區道路，依市區道路條例第4條規定，上訴人為
  主管機關，且依法務部89年8月18日(89)法律字第030314號函
  及91年4月2日法律字第0910011653號函釋，應依市區道路條例
  第4條規定之主管機關為賠償義務機關。又系爭事故發生當時
  ，系爭路段正由上訴人發包予參加人進行系爭路堤共構工程，
  上訴人於系爭路堤共構工程合約中要求承包商應隨時清潔工地
  內暨工地週邊道路產生之一切廢料、垃圾（合約第11條第4項
  第2款規定參照）及負責工地圍籬之設置及維護、工地內外環
  境清潔及污染防治（合約第11條第8項第3款第2點、第3點規定
  參照），則系爭路段於驗收前有關道路之養護工作，應由發包
  單位即上訴人為之。再由土城市公所93年9月6日0930028310號
  函暨所附「臺北縣政府工務局養護工程課土城市城林橋至北二
  高間原頂埔工業區路堤共構接管點交及教育訓練等相關事宜會
  勘紀錄」，記載堤頂路面自92年9月26日日起由土城市公所接
  管維護，顯見系爭路段於92年9月26日土城市公所接管前，係
  由上訴人管理維護，否則何須經「接管」程序，此亦與上訴人
  於拒絕賠償理由書載明：「‥‥該路段由本府工務局養工課路
  堤共構工程定期管理維護」等語相符，顯見上訴人確為系爭路
  段之管理機關。伊等前依國家賠償法規定以書面向上訴人請求
  賠償，上訴人未以其非賠償義務機關為由，於程序上駁回伊等
  之請求，而係以其對系爭路段之管理並無欠缺為由，拒絕伊等
  之請求，亦徵上訴人自認為賠償義務機關，上訴人嗣辯稱非系
  爭道路之管理機關，誠不足採。
二系爭路段自87年6月間起即由上訴人發包予訴外人玉峰公司施
  作系爭綠化工程，由玉峰公司施作系爭圍籬，該綠化工程於89
  年10月27日完工，於90年4月19日驗收完成。而因防止濫倒廢
  土，於系爭綠化工程完工後，系爭圍籬並未拆除，且因系爭路
  段已由上訴人發包予參加人進行系爭路堤共構工程，於90年3
  月15日點交予參加人使用，此觀系爭綠化工程契約、系爭路堤
  共構工程契約、上訴人90年11月19日90北府工高字第420969號
  開會通知單及所附系爭綠化工程債務紛協調會議程表暨該工程
  正式複驗紀錄、90年3月29日90北府工高字第107665號函所附
  點交事宜會議紀錄即明。是系爭圍籬係為維護施工安全及防止
  濫倒廢土所設置，自屬公有公共設施。且系爭籬圍係由上訴人
  發包之工程單位所施作及維護，上訴人自係系爭圍籬之管理機
  關。
三依上訴人所提參加人90年5月21日 (90)漢土字第0521號函、90
  年6月29日 (90)漢土字第0629號函及系爭圍籬修護照片，可知
  參加人於90年5月月及6月間曾修護施工圍籬，上訴人與參加人
  並就圍籬之維護費用有追加減帳之情形，故系爭事故發生時，
  系爭圍籬確係由上訴人承包商負責管理維護。而所謂圍籬之管
  理維護工作，係指使圍籬具備通常之安全性，包含圍籬本身之
  安全性，及圍籬設置於系爭路段所可能產生之危險，均應注意
  ，故除巡視圍籬是否有破損外，就圍籬下方因圍籬之設置而無
  法散去之淤砂，亦應定期清理。依臺北縣政府警察局土城分局
　（下稱土城分局）於系爭事故發生後之90年8月23日召開「交
  通事故死亡案件檢討會議」，認定：「該路段為施工路段，路
  旁常有淤砂堆積，致使騎乘機車之民眾騎乘時險象環生」等語
  ，及依現場照片，系爭道路路基及圍籬下方確有淤砂堆積等情
  ，足徵系爭路段因設置系爭圍籬而使路旁常有淤砂堆積，上訴
  人長期疏於維護清理系爭道路及圍籬，致交通事故頻生，顯見
  上訴人就系爭道路及圍籬之管理確有欠缺。
四高中明因系爭路段路基淤砂，致其騎乘之機車失速打滑，撞及
  系爭圍籬後倒地，頭部遭受嚴重巨創不治死亡，而系爭路段路
  基淤砂係因上訴人發包施作系爭綠化工程之承包商玉峰公司設
  置系爭圍籬，上訴人疏於維護清理系爭道路及圍籬，任令路基
  泥砂淤積漫越路面邊線所致，是以高中明死亡與上訴人就系爭
  道路及圍籬之管理欠缺，有相當因果關係，上訴人應負國家賠
  償責任。
五國家賠償法與公務人員撫卹法兩者之立法精神、法律依據及請
  求原因均有不同，應認國家賠償及撫卹金之請求權係併存，尚
  非已領有撫卹金即不得再依國家賠償之法律關係為請求，此為
  最高法院63年度台上字第2520號判例、84年度台上字第2731號
  判決及85年度台上字第2552號判決所是認，是伊等領取撫卹金
  之事實，並不影響伊等請求國家賠償之權利，上訴人抗辯伊等
  業已領取一次撫卹金及年撫卹金，自不得再請求國家賠償云云
  ，自不足採。
六事發當時，高中明在三峽警政署外國人收容所上班，依該收容
  所勤務表記載，事發當日排定高中明9時上班，而案發當時為7
  時58分，事故現場距離上開收容所僅約10公里，高中明有充裕
  時間前往上班地點，無須超速行車。目擊證人呂學良雖證稱：
　「我當天要回家，在案發地點我車子騎的很慢，．．．大概車
  速只有30公里，當時被害人從我的左側超車過去，．．．，被
  害人的速度大概多我5到10公里，．．．」等語，惟此係呂學
  良臆測之詞，自不得遽認高中明車速介於時速35公里到40公里
  之間，而有超速行駛之情形，又縱認高中明有超速，以系爭路
  段速限30公里來說，亦僅輕微逾越限速，過失程度輕微，上訴
  人辯稱伊應負7/10以上之過失，亦屬無據。
、證據：除援用原審及發回前本院前審提出者外，補提法務部
　　89年8月18日 (89)法律字第030314號函、91年4月2日法律字
　　第0910011653號函、系爭路堤共構工程契約節本為證。
丙、參加人方面：
壹、聲明：同上訴人上開聲明所示。
貳、陳述：除與原判決及發回前本院判決記載相同者外，補稱略
    以：伊僅負責維修系爭圍籬，系爭路段之管理清潔，並非伊
    之工作，況當時伊尚未施工至系爭路段，路邊淤砂非伊造成
    ，伊亦不負清潔之責。
、證據：未提出何證據以供本院審酌。
    理      由
一被上訴人主張：伊等之子高中明於90年8月22日上午7時58分許
  ，騎乘車牌號碼BCZ-267之重型機車，由臺北縣板橋市往三峽
  鎮方向行駛，途經系爭路段因上訴人未善盡道路養護及施工圍
  籬管理安全維護之責，任令路基泥砂淤積漫越路面邊線，致高
  中明失速打滑，撞及系爭圍籬後倒地，頭部遭受嚴重巨創，經
  送醫不治，於當日上午9時25分因顱內出血死亡，被上訴人丁
  ○○受有殯葬費120,023元、精神慰撫金1,250,000元，合計
  1,370,023元之損害；被上訴人丙○○○受有殯葬費120,023
  元、扶養費391,077元、精神慰撫金1,250,000元，合計1,761,
  100元之損害，扣除高中明應負3/10之過失責任，上訴人應分
  別賠償丁○○959,016元、丙○○○1,232,770元等情，爰依國
  家賠償法規定，求為命上訴人如數給付及自起訴狀繕本送達之
  翌日即92年8月16日起至清償日止，按年息5%計算之利息之判
  決（被上訴人超過上述金額之請求已經敗訴確定。另被上訴人
  於原審係主張上訴人就系爭路段及系爭圍籬之設置或管理有欠
  缺，嗣經發回後本院，就上開設置有欠缺部分不再主張）。
二上訴人則以：伊非系爭路段之管理機關，系爭圍籬係訴外人玉
  峰公司承攬系爭綠化工程，為維護工程安全所設置，嗣後點交
  予承攬系爭路堤共構工程之參加人接管，系爭圍籬非公有公共
  設施，伊亦非系爭圍籬之管理維護機關。且系爭事故係高中明
  車速過快及超車不慎所致，與路面存留砂石無關。又高中明係
  於上班途中發生事故死亡，性質上為因公殉職，其所屬之警政
  署已依法給付被上訴人丁○○、丙○○○一次撫卹金及年撫卹
  金，因年撫卹金含有扶養費之性質，丙○○○不得再行請求扶
  養費。又被上訴人丁○○、丙○○○既已領取撫卹金，其等精
  神上之損害應已受填補，亦不得再行請求慰撫金，且其等各請
  求1,250,000元之慰撫金亦屬過高。縱認伊應負賠償之責，本
  件事故發生之主因應係高中明超速所致，高中明應負7/10以上
  之過失責任等語，資為抗辯。
三參加人則以：上訴人非系爭路段之賠償義務機關；伊僅負責維
  修系爭圍籬，系爭路段之管理清潔，並非伊之工作，況當時伊
  尚未施工至系爭路段，路邊淤砂非伊造成，伊亦不負清潔之責
  等語，資為抗辯。
四兩造不爭執事實
(一)丁○○（19年9月13日生）、丙○○○（32年11月11日生）為
  夫妻，育有子高中明（60年10月22日生）、女高雅琴（57年3
  月18日生）（戶籍謄本、戶口名簿，原法院卷31、110頁）。
(二)系爭路段自87年6月間起由上訴人發包予訴外人玉峰公司施作
  系爭綠化工程，玉峰公司因施工安全而設置系爭圍籬，系爭綠
  化工程於89年10月27日完工後，因上訴人已另發包予參加人施
  作系爭路堤共構工程（即將原為二線道之舊環河路拓寬為四線
  道之新環河路），系爭圍籬乃未拆除，並於90年3月15日點交
  予參加人接管，參加人因而編列系爭圍籬修護費用（系爭路堤
  共構工程契約、系爭綠化工程契約、台北縣政府90年11月19日
  90北府工高字第420969號開會通知單及所附系爭綠化工程債務
  紛協調會議程表暨該工程正式複驗紀錄、90年3月29日90北府
  工高字第107665號函所附點交事宜會議紀錄、漢城公司90年5
  月21日 (90)漢土字第0521號函、90年6月29日 (90)漢土字第
  0629號函及系爭圍籬修護照片，本院上國字卷(一)124-136、281
  -292頁、卷(二)21-26頁、上國更(一)字卷45-64頁）。
(三)系爭路段自89年1月至92年1月間為系爭路堤共構工程施工期間
  ，施工單位（臺北縣政府工務局）訂速限為30公里，嗣92年2
  月起全線通車，臺北縣政府工務局將速限調整為50公里（臺北
  縣政府警察局書函，原法院卷62頁）。
(四)高中明於90年8月22日上午7時58分許，騎乘車牌號碼BCZ-267
  之重型機車，由臺北縣板橋市往三峽鎮方向行駛，途經系爭路
  段時失速打滑，撞及系爭圍籬後倒地，頭部遭受嚴重巨創，經
  送醫不治，於當日上午9時25分因顱內出血死亡（道路交通事
  故調查報告表、事故現場照片4幀、相驗屍體證明書，原法院
  卷26、47-49頁、本院上國字卷(一)120-121頁）。
(五)高中明發生上開事故時，參加人尚未施工至系爭路段，系爭圍
  籬旁之淤砂為自行經系爭路段之砂石車上掉落所造成（兩造不
  爭，本院上國字卷(一)232、233頁）。
(六)被上訴人於91年7月17日以上訴人為賠償義務機關，請求國家
  賠償，上訴人以：『‥‥本府工務局則主張，該路段由該局養
  工課路堤共構工程定期管理維護，案發當時只架設安全圍籬，
  並無任何工種及人員在此施工，路面並無坑洞，‥‥。惟本案
  事發前，本府並未發現路面有砂，亦未接獲任何有關「路面有
  砂石」之通報，以便有維護作為之可能。按路面砂石可能造成
  機車摔倒之情況，應為先前砂石車行進中所掉落，即便立即發
  現或接獲通報，在立即採取必要之警示或清除前，尾隨而至之
  機車極可能造成事故，於此情形尚不具備管理維護之可能，‥
  ‥因此尚難認定本府有管理上之欠缺。』為由，依國家賠償法
  施行細則第19條之規定拒絕賠償（國家賠償請求書、拒絕賠償
  理由書，原法院卷38-44頁）。
(七)系爭路堤共構工程完工驗收後，堤頂路面自92年9月26日起由
  土城市公所接管維護（土城市公所93年9月6日0930028310號函
  暨所附「臺北縣政府工務局養護工程課土城市城林橋至北二高
  間原頂埔工業區路堤共構接管點交及教育訓練等相關事宜會勘
  紀錄」，本院上國字卷(一)196-202頁）。
(八)高中明死亡後，丁○○、丙○○○已領有警政署所給予之撫卹
  金業已領取一次撫卹金729,733元及年撫卹金每年56,999.54元
  (銓敘部90退二字第2073427號函及撫卹金計算單，原法院卷128
  -131頁)。
五本件爭點及本院判斷
(一)系爭圍籬是否屬於公有公共設施？
  按國家賠償法第3條第1項規定：「公有公共設施因設置或管理
  有欠缺，致人民生命身體或財產受損害者，國家應負損害賠償
  責任。」，其所謂「公有公共設施」，係指已設置完成並已開
  始供公眾使用之設施而言，即必須已經建造完成，並開始使用
  者，始足當之，施工建造中之建築物或工作物，因尚非供公務
  或公眾使用，即不得謂為公有公共設施，即無適用上開法條之
  餘地，最高法院81年度台上字第183號、86年度台上字第2466
  號等民事裁判要旨可資參照。查，系爭路段自87年6月間起由
  上訴人發包予訴外人玉峰公司施作系爭綠化工程，玉峰公司因
  施工安全而設置系爭圍籬，系爭綠化工程於89年10月27日完工
  ，於90年4月19日驗收完成。於系爭綠化工程完工後，因上訴
  人已另發包予參加人施作系爭路堤共構工程（即將原為二線道
  之舊環河路拓寬為四線道之新環河路），系爭圍籬乃未拆除，
  並於90年3月15日點交予參加人接管，參加人因而編列系爭圍
  籬修護費用，為兩造所不爭（如上述不爭事實(二)）。又系爭路
  堤共構工程完工後，乃拆除系爭圍籬，將系爭路段點交土城市
  公所，亦有點交紀錄在卷可稽（如上述不爭事實(七)）。是系爭
  圍籬乃係系爭綠化工程及系爭路堤共構工程之承攬廠商為維護
  工程安全所設置或維護，並非供公眾使用之設施，自非國家賠
  償法所謂之公有公共設施。被上訴人主張：系爭圍籬係上訴人
  所設置、管理之公有公共設施云云，自無足採。
(二)上訴人是否為系爭路段之管理機關？
1.按國家賠償法第9條第2項規定：「依第3條第1項請求損害賠償
  者，以該公共設施之設置或管理機關為賠償義務機關。」上開
  所稱「管理機關」，應指法律所定之管理機關或依法律代為管
  理之機關而言。次依民國91年4月24日修正前市區道路條例第2
  條規定：「市區道路，指左列規定而言：一、都市計畫區○○
  ○○道路。二、直轄市及省轄市行政區域以內，都市計畫區○
  ○○○○道路。三、省主管機關核定人口集居區○○○○道路
  。」，又同條例第4條、第32條規定，市區道路主管機關，在
  中央為內政部，在省為省政府，在直轄市為直轄市政府，在市
  、縣（局）為市縣政府（局）；市區道路管理規則及市區道路
  工程設計標準，由省或直轄市政府依據維護車輛行人安全之原
  則訂定之，並報內政部備查。查，系爭路段即臺北縣土城市○
  ○路乃都市計畫區區，為兩造所不爭，是依上述
  市區道路條例第4條規定，其主管機關為上訴人，固無疑義。
  惟依上揭市區道路條例第32條規定授權訂定之道路管理規則第
  3條規定，本規則所稱市區道路管理機關（以下簡稱管理機關
  ）在省為臺灣省政府住宅及都市發展處（以下簡稱住都處）及
  交通處，在縣市為縣市政府建設局或工務局，在鄉（鎮、市）
  為鄉（鎮、市）公所。上開管理機關權責之劃分，則依同規則
  第4條第4項第4款、第5項第2款、第3款規定，縣政府建設局（
  工務局）負責有關鄉（鎮區管理之監督及輔導，
  而有關鄉（鎮區修築改善及養護計劃之擬訂與執
  行事項及管理事項，均屬鄉（鎮、市）公所之權責，可知，系
  爭路段之養護管理乃為土城市公所之權責，上訴人則本於主管
  機關負有監督土城市公所管理之責。且依證人黃志賢乃系爭路
  段監造單位黎明公司之監造主任於本院前審證稱：「土城市公
  所有清潔隊會來清潔該路段，我監工時，有看到土城市公所的
  清潔隊來清潔。」等語（見本院上國字卷(一)173頁），可證系
  爭路段確實由土城市公所負責清潔之管理工作。被上訴人以市
  區道路條例第4條規定，主張：上訴人為系爭道路之管理機關
  云云，尚無足採。
2.惟按行使權利，履行義務，應依誠實及信用方法，民法第148
  條第2項定有明文。又人民之自由或權利因公務員違法執行職
  務行使公權力或因公有公共設施之設置管理有欠缺而受侵害時
  ，得依法律請求國家賠償，乃憲法第24條所規定之基本人權。
  國家賠償法對於依該法第3條第1項因公有公共設施管理或設置
  有欠缺所生之損害賠償，其賠償義務機關之確定，在同法第9
  條第2項規定係以該公共設施之設置或管理機關為賠償義務機
  關，第4項並規定「不能依前三項確定賠償義務機關，或於賠
  償義務機關有爭議時，得請求其上級機關確定之，其上級機關
  自被請求之日起逾二十日不為確定者，得逕以該上級機關為賠
  償義務機關。」此等規定之意旨即在避免人民因無法確定賠償
  義務機關，而增加人民請求國家賠償之憲法上所未允許之程序
  障礙。良以，在國家機關分工日趨精細之今日，理應由國家機
  關內部，透過內部法規至於因此所可能形成之賠償義務機關與
  實際之設置管理機關岐異，乃屬於國家機關內部依照其行政程
  序應加以消彌之問題，殊不容據以影響人民得請求國家賠償之
  權利。查，上訴人於被上訴人請求國家賠償時，已自承其為系
  爭路段之管理機關（如上述不爭事實(六)），且於原審亦未予爭
  執，迨於原審為其不利判決後且本件已罹2年請求權時效之93
  年4月19日上訴理由狀內始抗辯其非賠償義務機關，難謂其行
  使權利無違誠信原則。且按諸上揭國家賠償法第9條規定之意
  旨，自應以上訴人為賠償義務機關。因此，上訴人抗辯：其非
  本件賠償義務機關云云，尚非足取。
(三)系爭路段管理有無欠缺？
  按公有公共設施，因設置或管理有欠缺，致人民生命、身體或
  財產受有損害者，國家應負損害賠償責任，而此損害賠償之請
  求，以該公有公共設施之設置或管理機關為其賠償義務機關，
  國家賠償法第3條第1項及第9條第2項分別定有明文。而所謂公
  共設施之管理有欠缺者，係指公共設施建造後未妥善保管，怠
  為修護致該物發生瑕疵而言。查，系爭路段、圍籬旁雖有淤砂
  ，惟砂石乃自行經系爭路段之砂石車上掉落所造成，為兩造所
  不爭（如上述不爭事實(五)）。衡諸常情，砂石車於行駛中掉落
  之砂石常積置於路中，依證人黃志賢於本院前審證稱：「因為
  那條路雖是我們工程範圍內，但是公共使用，所以我們有跟台
  北縣政府建議，應由土城市公所清潔人員清潔，土城市公所有
  清潔隊會來清潔該路段，我監工時，有看到土城市公所的清潔
  隊來清潔。」、「（怎麼知道清潔人員是土城市公所的人員？
  ）因為是縣政府通知的，且我有看到他們的掃路機。」、「我
  們有看到有髒亂，就會告訴縣政府，縣政府的監工也常去看，
  也會通知土城市公所，反正都有經過，有看到，就會通知一下
  。」等語，核與現場照片所示（見原法院卷48、49、51、52、
  101、102頁），事發當時路面中央乾淨並無砂石，足見證人所
  證有清掃系爭路段乙節非虛，而路旁之淤砂，應係清潔隊掃路
  機掃除路旁砂石後所形成。又依上述現場照片所示，淤砂處係
  於系爭路段之圍籬旁，並位於路面之白色邊線外，此處並非供
  車輛通行之路面，於該處雖有淤砂未全部清除，惟對於系爭路
  段供車輛通行之通常效用並無何欠缺。縱令上訴人為系爭路段
  之管理機關，亦難認上訴人對系爭路段之管理有欠缺。
(四)系爭車禍之發生與系爭路段管理之欠缺有無因果關係？
  按人民依國家賠償法第3條第1項規定請求國家賠償時，尚須人
  民之生命、身體或財產所受之損害，與公有公共設施之設置或
  管理之欠缺，具有相當因果關係，始足當之。亦即在公有公共
  設施因設置或管理有欠缺之情況下，依客觀之觀察，通常會發
  生損害者，即為有因果關係，如必不生該等損害或通常亦不生
  該等損害者，則不具有因果關係，最高法院84年度台上字第
  1004號民事裁判意旨參酌。次按行經設有彎道、坡路、狹路、
  狹橋、隧道、學校、醫院標誌之路段、道路施工路段、泥濘或
  積水道路、無號誌之交岔路口及其他人車擁擠處所，或因雨霧
  致視線不清或道路發生臨時障礙，均應減速慢行，作隨時停車
  之準備，及汽車行經設有彎道、陡坡、狹橋、隧道、交岔路口
  標誌之路段或鐵路平交道、道路施工地段，不得超車，道路交
  通安全規則第93條第1項第2款、第101條第1項第1款定有明文
  。查，
1.被上訴人之子即被害人高中明於90年8月22日上午7時58分，騎
  乘機車途經系爭路段時，因失速打滑，撞及路旁施工圍籬後倒
  地，頭部遭受嚴重巨創不治死亡，為兩造所不爭（如上述不爭
  事實(四)）。又系爭路段自89年1月至92年1月間為路堤共構施工
  期間，經台北縣政府工務局訂定速限為30公里，嗣於92年2月
  起全線通車後，台北縣政府工務局則將速限調整為50公里（如
  上述不爭事實(三)）。是系爭路段既為施工之道路，並設有速限
  標誌，駕駛人本即應遵守速限及道路施工路段應減速慢行，作
  隨時停車之準備，並不得超車之規定。依目擊證人呂學良於原
  審證稱：「我當天要回家，在案發地點我車子騎的很慢，‥‥
  ，大概車速只有30公里，當時被害人從我的左側超車過去，他
  的速度也沒有很快，被害人的速度大概多我5到10公里」等語
  （見原法院卷173頁），可認被害人於系爭事故發生當時確有
  超速並超車行駛之情形。上訴人主張：被害人未有超速行為云
  云，尚非可採。
2.又證人呂學良於警訊中稱：「當時我往前行駛中，突然有一部
  機車（BCZ-267）由我左邊超過去，接著前面有一部砂石車，
  我見該機車欲從砂石車右邊騎過去，剛靠近砂石車後方，便見
  該機車擦撞到路旁的圍籬而滑倒，該騎士便倒在地上。」、「
  應該沒有擦撞到砂石車，因為我看他擦撞到圍籬之後便倒地了
  。」等語（見原法院卷219頁），及於原審證稱：「當時在我
  們兩人的前方有一輛大卡車，被害人超車後，離那輛大卡車還
  有一段距離，可能因為路旁圍籬都有細沙、碎石頭，所以被害
  人就滑倒，整輛車倒下來。」、「超車後被害人轉進來的位置
  也是離砂石很近的地方。」等語（見原法院卷173、174頁）。
  惟系爭圍籬係為維護系爭路段施工安全所設置，如上述，並為
  被上訴人所不爭，且依卷附道路交通事故調查報告表所示（見
  原法院卷47頁），被害人高中明所騎乘機車之滑行痕起點距系
  爭圍籬為0.7公尺，及依卷附現場照片所示（見原法院卷61頁
  ），系爭路段有一明顯滑行痕，其滑行起點並非起自系爭路段
  之淤砂處，可見被害人係因超車不慎失速滑倒，而擦撞系爭圍
  籬致發生上開事故。證人呂學良所述被害人可能因圍籬旁細沙
  、碎石頭而滑倒等語，顯係其個人揣測之詞，尚無可採。是縱
  令系爭路段之管理機關未將系爭圍籬旁淤砂全部清除，認管理
  上猶有欠缺，然被害人發生上開事故亦與淤砂未清除無相當因
  果關係。
3.又土城分局於系爭事故發生後召開會議就肇事原因雖研判為：
  「‥‥另該路段為施工路段，路旁常有淤沙堆積，致使騎乘機
  車之民眾騎乘時險象環生。」等語，及依臺北縣政府警察局統
  計，系爭路段自89年1月至91年12月止，即發生35件傷亡事故
  ，死亡8人，受傷35人，有土城分局『交通事故死亡案件檢討
  會議』會議紀錄（見原法院卷56-59頁）及臺北縣政府警察局
  920038709號書函所附「台北縣土城市○○路八十九年一月至
  九十一年十二月交通事故案件統計資料」可稽（見原法院卷
  62-64頁）。惟依上開會議紀錄所載，土城分局就肇事原因之
  研判，已敘明「據現場研判，第一當事人高中明騎乘車號BCZ-
  267號因車速過快及超車不慎為肇事之主因」，至上開會議紀
  錄所指之路旁淤沙堆積，致使騎乘機車之民眾騎乘時險象環生
  乙節，究係造成何種危險情狀，該會議紀錄並未附有相關調查
  、分析資料憑參，自無從判斷系爭事故除被害人車速過快及超
  車不慎為肇事原因外，尚與系爭路段旁淤沙堆積有關，此與上
  開臺北縣政府警察局交通事故統計，僅為傷亡人數之統計，並
  無任何有傷亡原因之調查資料可憑，均難遽認系爭路段之管理
  欠缺與被害人發生系爭事故有何因果關係存在。
4.綜上所述，上訴人抗辯：其於系爭路段施工期間已通知土城市
  清潔隊清掃系爭路段，對於系爭路段之管理並無欠缺，縱令管
  理有欠缺，亦與系爭事故之發生無因果關係等語，尚非全然無
  據。
六綜上，被上訴人主張上訴人就其管理之公有公共設施因管理有
  欠缺，致高中明死亡等情，為不足採，其依國家賠償法第3條
  第1項規定，請求上訴人賠償其撫養費、慰撫金及殯葬費暨法
  定遲延利息，洵屬無據。原審判命上訴人給付丁○○959,016
  元、高陳明1,232,770元，及均自起訴狀繕本送達翌日起按年
  息5% 計算之法定遲延利息，即有未合。上訴人上訴意旨指摘
  原判決此部分不當，求予廢棄改判，為有理由，應予准許。
七本件法律關係已經明確，兩造其餘陳述及舉證，無礙本院判斷
  ，爰不再一一論述，附此敘明。
八據上論結，本件上訴為有理由。爰依民事訴訟法第450條、第
  78條，判決如主文。
中　　華　　民　　國　　96　　年　　4 　　月　　24　　日
                    民事第九庭
                        審判長法　官  黃熙嫣
　　　　　　　　　　　　　　  法　官  呂太郎
　　　　　　　　　　　　　　  法　官  楊力進
正本係照原本作成。
如不服本判決，應於收受送達後20日內向本院提出上訴書狀，其
未表明上訴理由者，應於提出上訴後20日內向本院補提理由書狀
（均須按他造當事人之人數附繕本）上訴時應提出委任律師或具
有律師資格之人之委任狀；委任有律師資格者，另應附具律師資
格證書及釋明委任人與受任人有民事訴訟法第466條之1第1項但
書或第2項（詳附註）所定關係之釋明文書影本。
中　　華　　民　　國　　96　　年　　5 　　月　　3 　　日
　　　　　　　　　　　　　　　書記官  蕭進忠
附註：
民事訴訟法第466條之1（第1項、第2項）：
對於第二審判決上訴，上訴人應委任律師為訴訟代理人。但上訴
人或其他法定代理人具有律師資格者，不在此限。
上訴人之配偶、三親等內之血親、二親等內之姻親，或上訴人為
法人、中央或地方機關時，其所屬專任人員具有律師資格並經法
院認為適當者，亦得為第三審訴訟代理人。
